臺灣高等法院高雄分院刑事判決
上　訴　人　臺灣高雄地方法院檢察署檢察官
上　訴　人
即　被　告　乙○○
被　　　告　甲○○
上列上訴人因被告等詐欺案件，不服臺灣高雄地方法院93年度易
字第1233號中華民國94年1 月27日第一審判決（起訴案號：臺灣
高雄地方法院檢察署93年度偵字第476 號、第14304 號），提起
上訴，本院判決如下：
    主  文
原判決撤銷。
乙○○、甲○○共同意圖為自己不法之所有，以詐術使人將本人
之物交付，各處有期徒刑陸月，如易科罰金，均以佰元折算壹
日。
    事  實
一、乙○○與甲○○係同胞兄弟，乙○○明知自己經濟狀況不佳
    ，並無分期支付貸款購買汽車之能力，竟與其弟甲○○共同
    意圖為自己不法之所有，謀議以分期付款即設定動產擔保抵
    押之方式購買汽車，得財後質押得款花用，乃於民國92年 7
    月22日，透過知情而有犯意聯絡之仲介人戴茂原，推由信用
    狀況較佳之甲○○出名，向台新國際商業銀行股份有限公司
    （以下簡稱台新銀行）簽訂契約，申辦汽車貸款新台幣（下
    同）600,000 元，而自允揚企業股份有限公司（以下簡稱允
    揚公司）購買車牌號碼為4672-GP 號福特六和牌ESCAPE自用
    小客貨車輛（買賣價金為609,000 元），使台新銀行陷於錯
    誤而核准撥付貸款600,000 元，用以支付允揚公司上開汽車
    之價金。詎乙○○與甲○○於92年7 月24日自允揚公司取得
    上開車輛，隨即與戴茂原將該汽車直接開往高雄市新興區○
    ○○路123 號之「德鑫當舖」，典當得款210,000 元（預扣
    利息18,000元，實拿192,000 元），除將其中十二萬餘元交
    給戴茂原作為手續費外，剩餘款項由乙○○取得，嗣於92年
    7 月28日由甲○○與台新銀行簽訂車輛動產抵押契約，約定
    自92年8 月23日起至96年7 月23日止，分48期，以一個月為
    一期，每期清償17,004元，及自92年7 月28日起至102 年 7
    月28日止，將上開車輛設定動產抵押予台新銀行，以擔保對
    台新銀行所負一切債務之清償，台新銀行並於92年7 月29日
    辦妥動產擔保交易登記。嗣由乙○○僅清償一期貸款，自92
    年9 月23日起，即拒不清償款項，台新銀行追查後始悉上情
    。
二、案經台新銀行訴由臺灣高雄地方法院檢察署檢察官偵查起訴
    理  由
一、訊據上訴人即被告乙○○對於夥同其弟甲○○，以甲○○之
    名義向台新銀行申辦汽車貸款600,000 元，自允揚公司購得
    車號為4672-GP 號福特六和牌ESCAPE自用小客貨車一輛，並
    於92年7 月24日取得汽車後，當日即將該車駛至高雄市新興
    區○○○路123 號之「德鑫當舖」，典當得款210,000 萬元
    （預扣利息18,000元，實拿192,000 元），除將其中十二萬
    餘元交給戴茂原作為手續費外，剩餘款項由乙○○取得，嗣
    僅清償一期貸款等事實，坦承不諱，惟否認詐欺取財犯行，
    辯稱：「我買車是為了要做成衣生意，買車前是打算把車拿
    去典當後還可以原車使用（即當舖不留車），而典當所得款
    項付清戴茂原手續費後，還可以剩一點錢去買一些成衣來賣
    ，做生意每個月可能可以賺6 、7 萬元，就可以支付車貸，
    於典當時才知道車子必須留在當舖，因為沒有車子就無法做
    生意，才會沒錢繳車貸」云云。訊據被告甲○○固坦承曾同
    意被告乙○○以其名義向台新銀行貸款600,000 元購買本件
    車輛，並於92年7 月24日日領車當日，即與被告乙○○犯罪
    ，辯稱：「被告乙○○係告訴我要買車來載貨賣成衣，因為
    我信用較好所以借我的名義貸款買車，車貸由被告乙○○負
    責繳納，我相信被告乙○○所言，故同意被告乙○○用我名
    義貸款買車，直到領車後回同旗公司的路上，我才知道被告
    乙○○、戴茂原打算當車及戴茂原要收取十二萬餘元手續費
    之事」云云。
二、經查:
  (一)本件以甲○○出名，於92年7 月22日向台新銀行簽訂契約，
    申辦汽車貸款600,000 元，及向允揚公司購買車牌號碼為
    4672-GP 號福特六和牌ESCAPE自用小客貨車輛（買賣價金為
    609,000 元），使台新銀行陷於錯誤而核准撥付貸款
    600,000 元，用以支付允揚公司上開汽車之價金。乙○○與
    甲○○於92年7 月24日自允揚公司取得上開車輛，隨即與戴
    茂原將該汽車直接開往高雄市新興區○○○路123 號之「德
    鑫當舖」，典當得款210,000 元（預扣利息18,000元，實拿
    192,000 元），除將其中十二萬餘元交給戴茂原作為手續費
    外，剩餘款項由乙○○取得，嗣於92年7 月28日由甲○○與
    台新銀行簽訂車輛動產抵押契約。業迭據被告乙○○、甲○
    ○供承在卷。並有允揚公司新車訂購合約書（訂單編號
    046974）、車輛動產抵押契約書、高雄市監理處動產擔保交
    易登記證明書、汽車新領牌照登記書、德鑫當舖收當物品登
    記簿可稽。復經告訴人於檢察官偵訊、原審法院審理時之指
    述、證人即台新銀行承辦本件汽車貸款人員宋葳葳、戴茂原
    分別於檢察官偵訊、原審法院審理時證述之情節大致相符。
    按被告之自白，非出於強暴、脅迫、利誘、詐欺、疲勞訊問
    、違法羈押或其他不當方法，且與事實相符者，得為證據，
    刑事訴訟法第156 第1 項定有明文。被告等於檢察官偵訊及
    原審法院審理中之自白，均係出於自由意志，自得採為本件
    判決之基礎。又按被告以外之人於偵查中向檢察官所為陳述
    ，除顯有不可信之情況者外，得為證據，刑事訴訟法第159
    條之1 第2 項定有明文。本件證人即告訴人代理人於檢察官
    偵查中所為之陳述，被告等未曾提及檢察官在偵查時有不法
    取供之情形，亦未釋明上開供述有顯不可信之情況，依上說
    明，其於偵查中之證言自均具有證據能力。復按刑事訴訟法
    第159 條之4 規定「除前三條之情形外，下列文書亦得為證
    據：一除顯有不可信之情況外，公務員職務上製作之紀錄文
    書、證明文書。二除顯有不可信之情況外，從事業務之人於
    業務上或通常業務過程所須製作之紀錄文書、證明文書。三
    除前二款之情形外，其他於可信之特別情況下所製作之文書
    。」本件「允揚公司新車訂購合約書（訂單編號046974 ）
    、車輛動產抵押契約書、高雄市監理處動產擔保交易登記證
    明書、汽車新領牌照登記書、德鑫當舖收當物品登記簿」等
    文書，係符合上揭規定，無顯不可信之情況，復屬其他於可
    信之特別情況下所製作之文書，上開文書應具有證據能力。
    經查被告乙○○並無資力購車，依其自陳購車意在典當，得
    款購買成衣利用該汽車銷售營利，但該汽車既典當得款少於
    原價甚多，且扣除戴茂原取得之手續費之後，得款無幾 (
    典當得款210,000 元，預扣利息18,000元，實拿192,000 元
    ，除將其中十二萬餘元交給戴茂原作為手續費外，剩餘款項
    由乙○○取得)且 汽車既典當，即必由當鋪留質，被告豈能
    再以該汽車為生財之工具，被告辯稱意在原車使用，無非卸
    責之詞。其以貸款之方式購車，旋即典當變現，得款花用，
    足徵其係施用貸款購車之詐術，嗣取得汽車之後，立典當變
    現以籌措現金。行為之初即心存不法所有之意圖，並無購車
    之真意。
  (二)被告乙○○辯稱「買車是為了要做成衣生意，買車前是打算
    把車拿去典當後可以原車使用，而典當所得款項付清戴茂原
    手續費後，還可以剩一點錢去買一些成衣，用車載去賣，做
    生意所得可以支付車貸，沒想到典當時才被當舖告知車子必
    須留下，不能原車使用，因為沒有車子就無法做生意，沒有
    收入才會沒錢繳車貸」云云。被告甲○○亦辯稱：「被告乙
    ○○係告訴我要買車來載貨賣成衣，因為我信用較好所以借
    我的名義貸款買車，車貸由被告乙○○負責繳納，我相信被
    告乙○○所言，故同意被告乙○○用我名義貸款買車，直到
    領車後回同旗公司的路上，我才知道被告乙○○、戴茂原打
    算當車及戴茂原要收取十二萬餘元手續費之事」云云。然被
    告乙○○於原審法院審理時自承：「我沒有去選車」、「戴
    茂原有打電話問我要什麼顏色，至於要買福特ESCAPE是戴茂
    原幫我選的。」、「戴茂原不知道我買車要做什麼用，他只
    知道我需要用錢。」等語（見原審卷第130 頁），足認被告
    乙○○未親自決定購買之車型，亦未告知戴茂原買車之目的
    ，即由戴茂原代為決定購買之車型。衡諸常情，若被告乙○
    ○買車之目的係供載貨做生意之用，理應自行挑選適合做生
    意之車型，決定後再請戴茂原代為訂車，或告知戴茂原買車
    之用途，請其介紹適合之車型，不可能完全不告知買車之用
    途，即任由證人戴茂原代為決定購買之車型。況且，因福特
    ESCAPE係屬5 人座之休旅車，並非廂型車，而廂型車底盤較
    低、後座裝貨空間大、上下貨較方便、同等級之廂型車車價
    又較休旅車便宜不少，若被告乙○○買車係供載貨做生意之
    用，豈可能不購買較便宜、適合載貨用之廂型車，反而購買
    價格高昂、較不適合載貨用之福特ESCAPE。是被告乙○○、
    甲○○所辯顯違常情，不足採信，堪認被告等自始即無使用
    本件車輛載貨做生意之意思。
  (三)再查，被告乙○○於原審法院審理時自承向台新銀行貸款買
    車時並無工作，而於92年7 月24日領車當天，在典當車輛前
    亦付不出十二萬餘元之手續費，除曾以典當所得款項繳納第
    一期車貸外，因無工作及收入，自第二期起即無法按期繳納
    車貸等語，足認被告乙○○於向台新銀行貸款時經濟狀況不
    佳，並無按月支付貸款17,004元之能力。此外，復參酌被告
    等並無使用本件車輛做生意之意思，被告乙○○亦無其他足
    以支付車貸之收入，且於貸款買車前即已有將該車典當換取
    現金之意，領車後又於當日旋將該車典當於德鑫當舖等情，
    顯見被告自始即無支付600,000 元貸款之能力，亦無支付該
    筆貸款之意願，其係意圖為自己不法之所有，以佯稱購車為
    由，透過戴茂原向台新銀行貸款600,000 元買車，並約定將
    上開車輛設定動產抵押予台新銀行，以擔保對台新銀行所負
    一切債務之清償，致台新銀行陷於錯誤而撥付貸款600,000
    元後，再將所購得之車輛典當換取現金。
  (四)被告乙○○、甲○○於原審法院審理時均供稱戴茂原及其同
    事林品光有陪同被告等2 人去允揚公司領車，領車後4 人先
    回戴茂原、林品光任職之同旗公司，戴茂原再陪被告2 人到
    德鑫當舖典當本件車輛，並取走典當所得款項中十二萬餘元
    當作仲介買車、辦理貸款之手續費等語。戴茂原、林品光於
    92年7 月24日曾陪同被告乙○○、甲○○至允揚公司領車之
    事實，業經證人戴茂原、允揚公司經辦本件汽車交易之業務
    員陳國強於原審法院審理中到庭證述屬實（見原審卷第112-
    130 頁），而被告二人與戴茂原、林品光領車後回到同旗公
    司，亦據證人戴茂原證述明確，堪予採信。至證人林品光於
    原審法院審理中固證稱「戴茂原有事而沒有陪被告2 人領車
    ，因被告2 人不知道允揚公司在哪裡，也不知道到了允揚公
    司要找何人接洽，故戴茂原委託我帶被告2 人去領車」云云
    （見原審卷第80-91 頁）；惟林品光前開所述不僅與被告2
    人、證人戴茂原、陳國強所述均不相符，且林品光已同時陳
    稱其以前並未到過允揚公司，亦不知到了允揚公司要找何人
    接洽，須先打電話給戴茂原，再由戴茂原打電話給負責之業
    務員等語（見原審卷第88頁），則林品光既與被告2 人均不
    知允揚公司地址，亦不知到了允揚公司要找何人接洽，衡情
    戴茂原縱使有事不能帶被告2 人前往領車，亦應委託知悉允
    揚公司地址、要找何人接洽之人帶被告2 人去允揚公司，或
    逕向被告2 人說明允揚公司地址、要找何人接洽即可，並無
    委託林品光帶被告2 人去找允揚公司及業務員之必要，是證
    人林品光前開所述顯與事實不符，不足採信。再查，證人戴
    茂原雖證稱未向被告2 人收取手續費，亦未陪同被告2 人去
    當車，其僅向台新銀行收取申辦本件車貸之佣金1 、2 萬元
    云云（見原審卷第115 頁），然查，被告2 人領車後，即跟
    著證人戴茂原、林品光回同旗公司之事實，前已敘明，參照
    證人林品光亦證稱領車後被告2 人有跟之回同旗公司，是戴
    茂原交代要把被告2 人帶回公司等語（見原審卷第89頁），
    顯見在領車後，戴茂原與被告二人間尚有未處理完成之事務
    ，戴茂原始將被告2 人帶回同旗公司處理甚明。又證人戴茂
    原對於為何要帶被告2 人回同旗公司之原因，先稱被告2 人
    可能只是過來坐一下就走，旋即改稱是回同旗公司點交行照
    、駕照等物品，其證詞前後矛盾，是否可信誠屬可疑，況證
    人戴茂原同時已陳稱領車後所有的證件都交給被告2 人，而
    證人陳國強亦證稱領車時已將所有車籍資料及鑰匙交給車主
    ，但是交給被告乙○○或甲○○已經不記得了等語（見原審
    卷第128 頁），足認被告2 人於領車時已取得行照等相關車
    旗公司。綜上以觀，若戴茂原僅向台新銀行收取申辦車貸之
    佣金，未向被告2 人收取任何手續費，則其提供服務之範圍
    應僅限於申辦車貸事宜，於台新銀行撥貸後，其提供之服務
    即已完成，並無與林品光陪同被告2 人前往允揚公司領車、
    與汽車業務員接洽之必要，更無須於領車後復將被告2 人帶
    回同旗公司處理事務，此外，再參酌證人林品光於原審法院
    審理中曾證稱「領車回到同旗公司後，被告二人就和戴茂原
    出去了」（見原審卷第85頁）等情，堪認就證人戴茂原有陪
    同被告二人至德鑫當舖當車，並從典當所得款項中取走十二
    萬餘元之手續費。
  (五)綜上所述，足認被告乙○○、甲○○所辯買車是為了用以載
    貨做生意，打算以做生意之收入繳納車貸云云，應屬推諉卸
    責之詞，殊無可採。可認被告乙○○、甲○○係意圖為自己
    不法之所有，佯以向台新銀行貸款買車，約定設定動產擔保
    抵押，分期清償貸款之方式，購買汽車，得車後用以典當，
    得款花用，得款與戴茂原朋分花用。
三、核被告乙○○、甲○○所為，係犯刑法第339 條第1 項之詐
    欺取財罪。按共同正犯之成立，有以共同犯意而共同實施犯
    罪構成要件之行為者，有以自己犯罪之意思，參與犯罪構成
    要件以外之行為者，有雖以幫助他人犯罪之意思而參與犯罪
    構成要件之行為者，有以自己犯罪之意思，事前同謀推由一
    部分實施犯罪之行為者，均屬之。蓋共同正犯，係共同實施
    犯罪行為之人，在共同意思範圍內，各自分擔犯罪行為之一
    部，相互利用他人之行為，以達其犯罪之目的，其成立不以
    全體均行參與實施犯罪構成要件之行為為要件。共同正犯之
    意思聯絡，不限於事前有所謀議，僅於行為當時有共同犯意
    之聯絡，於行為當時，基於相互之認識，不論明示通謀或相
    互間默示合致，以共同犯罪之意思參與，均屬之；而行為分
    擔，亦不以每一階段皆有參與為必要，倘具有相互利用其行
    為之合同意思所為，仍應負共同正犯之責，蓋共同正犯，於
    合同意思範圍內，組成一共犯團體，團體中任何一人之行為
    ，均為共犯團體之行為，他共犯均須負共同責任，初無分別
    何一行為係何一共犯所實施之必要。（最高法院55年度台上
    字第522 號、87年度台非字第35號、85年度台上字第4962號
    、88年度台上字第2230號、第2858號判決、73年台上字第
    1886號判例意旨參照）。本件被告乙○○、甲○○2 人，由
    知情之戴茂原媒介，推由甲○○出名而向銀行貸款及設定動
    產擔保抵押交易契約、3 人向汽車公司訂車、取車，旋即直
    接開往當鋪典當得款由戴茂原藉口手續費取去大部分，餘由
    乙○○花用，有犯意聯絡及行為分擔，俱為共同正犯。
四、原審為被告乙○○科刑之判決，被告甲○○無罪之判決，不
    無違誤，檢察官上訴指摘被告甲○○部分為無罪之判決不當
    ，被告乙○○部分量刑過輕不當，為有理由，應由本院撤銷
    改判，爰審酌被告等係兄弟關係，由信用較佳之甲○○出名
    夥同乙○○貸款買車及簽訂動產擔保抵押交易契約，取車後
    即直接開往當鋪典當，得款經戴茂原取去大部分之後，所剩
    由乙○○所得無幾，及犯後之態度等一切情狀，量處如主文
    所示之刑。並依法諭知如易科罰金以300 元折算一日之折算
    標準，以資懲儆。
五、公訴意旨另以：被告乙○○、甲○○於92年7 月24日取得上
    開車輛當日，明知被告甲○○為動產擔保交易之債務人，在
    借款未還清之前，標的物不得任意遷移、出質或為其他處分
    ，被告乙○○、甲○○竟基於意圖不法利益之犯意聯絡，共
    同至高雄市新興區○○○路123 號之「德鑫當舖」，將該車
    典當得款210,000 元，致台新銀行追索無著受有損害，認被
    告乙○○、甲○○違反動產擔保交易法第38條罪嫌。經查:
    (一)動產擔保交易法第38條罪之成立，須以具有動產擔保交易
    債務人身分之人，意圖不法之利益，有將標的物遷移、出賣
    、出質、移轉、抵押或為其他處分之行為，致生損害於債權
    人，或無動產擔保交易債務人身分之人與具有該身分之人共
    同實施犯罪或教唆幫助為要件，此觀諸該條規定自明。故若
    行為人並未具有動產擔保交易債務人之身分，亦未與具有該
    身分之人共同實施犯罪或教唆幫助，即無成立該罪之可能。
    (二)本件動產擔保抵押契約書之簽署日期為「92年7 月28日」
    ，登記有效期間則約定為「自92年7 月28日起至102 年7 月
    28日止」，另被告甲○○、台新銀行向高雄市監理處申請動
    產擔保交易登記時所陳報之契約訂立有效期間亦為「92年7
    月28日起至102 年7 月28日」，有車輛動產抵押契約書、高
    雄市監理處動產擔保交易登記證明書各一紙在卷可稽，顯見
    被告甲○○與台新銀行係約定本件動產抵押契約係自92年7
    月28日開始生效無疑。被告甲○○提供本件車輛設定動產抵
    押予台新銀行時，雙方係約定本件動產擔保抵押契約係自92
    年7 月28日開始生效，但被告乙○○、甲○○於92年7 月24
    日至德鑫當舖典當本件車輛時，前開動產擔保抵押契約尚未
    生效，被告甲○○即不具有「動產擔保交易之債務人」之身
    分，則其典當上開車輛之行為，被告乙○○、甲○○顯無成
    立動產擔保交易法第38條罪之餘地。惟公訴意旨認此部分與
    前開詐欺取財有罪部分有牽連犯之裁判上一罪之關係，爰不
    另為無罪之諭知，附此敘明。
據上論斷，應依刑事訴訟法第369 條第1 項前段、第364 條、第
299 條第1 項前段，刑法第28條、第339 條第1 項、第41條第1
項前段，罰金罰鍰提高標準條例第1 條前段、第2 條，判決如主
文。
本案經檢察官邱榮藏到庭執行職務。
中　　華　　民　　國　　94　　年　　4 　　月　　19　　日
                  刑事第二庭    審判長法  官 林正雄
                                      法  官 黃壽燕
                                      法  官 陳啟造
以上正本證明與原本無異。
本判決不得上訴。
中　　華　　民　　國　　94　　年　　4 　　月　　21　　日
  　　　　　　　　　　　　　　　　　　書記官 黃琳群
附錄本判決論罪科刑法條：
中華民國刑法第339條第1項
意圖為自己或第三人不法之所有，以詐術使人將本人或第三人之
物交付者，處5 年以下有期徒刑、拘役或科或併科1 千元以下罰
金。
